ACORDAO-COMPLETO-2409653

ACÓRDÃO 7312/2020 ATA 22/2020 - PRIMEIRA CÂMARA

VISTOS, relatados e discutidos estes autos de tomada de contas especial instaurada pelo Fundo Nacional de Desenvolvimento da Educação (FNDE) , em desfavor dos Srs. Manoel Santos de Oliveira e Amado Moreira da Cunha, em face da omissão no dever de prestar contas quanto aos recursos repassados àquele município no âmbito do convênio 702338/2010, que teve por objeto construção de escola em atendimento ao plano de ações articuladas - PAR; e da impugnação de despesas relacionadas ao convênio 700433/2010, que teve por objeto a aquisição de veículo automotor, zero quilômetro, com especificações para transporte escolar.
ACORDAM os ministros do Tribunal de Contas da União, reunidos em sessão da 1ª Câmara, ante as razões expostas pelo relator, em:
9.1. considerar revéis, para todos os efeitos, com fundamento no art. 12, § 3º, da Lei 8.443/1992, os Srs. Amado Moreira da Cunha e Manoel Santos de Oliveira;
9.2. julgar irregulares, com fundamento nos arts. 1º, I, e 16, III, "a" e "c", da Lei 8.443/1992 c/c os arts. 19 e 23, III, da mesma lei, e com arts. 1º, I, e 209, I e III, e 214, III, do RI/TCU, as contas do Sr. Manoel Santos de Oliveira e condená-lo ao pagamento das quantias abaixo especificadas, com a fixação do prazo de 15 (quinze) dias, a contar da notificação, para que comprove, perante este Tribunal (art. 214, III, "a", do RI/TCU) , o recolhimento da dívida aos cofres do Fundo Nacional de Desenvolvimento da Educação, atualizada monetariamente e acrescida dos juros de mora, calculados a partir das datas discriminadas, até a data do recolhimento, na forma prevista na legislação em vigor:
	Data da Ocorrência
	Valor Original (R$) 

	30/12/2010
	428.619,48

	10/10/2012
	214.309,74

9.3. aplicar ao Sr. Manoel Santos de Oliveira a multa prevista no art. 57 da Lei 8.443/1992 c/c o art. 267 do RI/TCU, no valor de R$ 104.000,00 (cento e quatro mil reais) , fixando-lhe o prazo de 15 (quinze) dias, a contar da notificação, para que comprove, perante este Tribunal (art. 214, III, "a", do RI/TCU) , o recolhimento da dívida aos cofres do Tesouro Nacional, atualizada monetariamente desde a data do presente acórdão até a do efetivo recolhimento, se for paga após o vencimento, na forma da legislação em vigor;
9.4. julgar irregulares, com fundamento nos arts. 1º, I, e 16, III, "a", da Lei 8.443/1992 c/c os arts. 19 e 23, III, da mesma lei, e com arts. 1º, I, e 209, I, e 214, III, do RI/TCU, as contas do Sr. Amado Moreira da Cunha;
9.5. aplicar ao Sr. Amado Moreira da Cunha a multa prevista no art. 58, I, da Lei 8.443/1992 c/c o art. 267 do RI/TCU, no valor de R$ 10.000,00 (dez mil reais) , fixando-lhe o prazo de 15 (quinze) dias, a contar da notificação, para que comprove, perante este Tribunal (art. 214, III, "a", do RI/TCU) , o recolhimento da dívida aos cofres do Tesouro Nacional, atualizada monetariamente desde a data do presente acórdão até a do efetivo recolhimento, se for paga após o vencimento, na forma da legislação em vigor;
9.6. autorizar, desde logo, nos termos do art. 28, II, da Lei 8.443/1992, a cobrança judicial das dívidas, caso não atendidas as notificações;
9.7. com fundamento no § 3º do art. 16 da Lei 8.443/1992, encaminhar cópia desta deliberação à Procuradoria da República na Bahia, para a adoção das medidas que entender cabíveis.

Tomada de contas especial em face da omissão no dever de prestar contas quanto aos recursos repassados no âmbito de convênio, que teve por objeto construção de escola em atendimento ao plano de ações articuladas  PAR; e da impugnação de despesas relacionadas a convênio, que teve por objeto a aquisição de veículo automotor, zero quilômetro, com especificações para transporte escolar.

Primeira Câmara

Município de Nova Fátima/BA.

3. Interessados/Responsáveis:
3.1. Interessado: Fundo Nacional de Desenvolvimento da Educação (00.378.257/0001-81).
3.2. Responsáveis: Amado Moreira da Cunha (XXX.487.485-XX); Manoel Santos de Oliveira (XXX.686.425-XX).

13.1. Ministros presentes: Walton Alencar Rodrigues (Presidente), Benjamin Zymler e Bruno Dantas.
13.2. Ministro-Substituto convocado: Augusto Sherman Cavalcanti.
13.3. Ministro-Substituto presente: Weder de Oliveira (Relator).

ACORDAO-COMPLETO-2486811

Acórdão de Relação 9083/2021 - Primeira Câmara

Acórdão de Relação

Manoel Santos de Oliveira

WEDER DE OLIVEIRA

Transcrevo, com ajustes de forma, a instrução apresentada (peças 30, 31 e 32) pela Secretaria de Controle Externo de Tomada de Contas Especial (Secex-TCE) :
"1.	Cuidam os autos de tomada de contas especial instaurada pelo Fundo Nacional de Desenvolvimento da Educação - FNDE, em desfavor dos Srs. Manoel Santos de Oliveira (CPF XXX.686.425-XX) e Amado Moreira da Cunha (CPF XXX.487.485-XX) , ex prefeitos municipais de Nova Fátima/BA, gestões 2009 a 2012 e 2013 a 2016, respectivamente, em face da omissão no dever de prestar contas quanto aos recursos repassados ao município de Nova Fátima/BA, em virtude do Convênio 702338/2010, com vigência no período de 09/11/2010 a 23/10/2013, que teve por objeto construção de escola em atendimento ao plano de ações articuladas - PAR, no âmbito do plano de metas compromisso todos pela educação; e da impugnação de despesas relacionadas ao Convênio 700433/2010, com vigência no período de 21/06/2010 a 20/06/2011, tendo por objeto a aquisição de veículo automotor, zero quilômetro, com especificações para transporte escolar, cujos prazos finais para a apresentação da prestação de contas expiraram em 23/9/2016 (peça 3, p. 125) e em 18/9/2011 (peça 3, p. 125) , respectivamente.
HISTÓRICO
1.	O presente processo foi objeto de instrução preliminar (peça 8) , a qual concluiu pela necessidade de realização de citação e audiência para as irregularidades abaixo: 
1.1.	Irregularidade 1: não comprovação da boa e regular aplicação dos recursos federais repassados ao município de Nova Fátima/BA, em face da omissão no dever de prestar contas dos valores transferidos, no âmbito do Convênio 702338/2010, exercício de 2010.
1.1.1.	Evidências: Relatório de TCE 431/2017 - DIREC/COTCE/CGAPC/DIFIN-FNDE/MEC (peça 3, p. 125-132) .
1.1.2.	Dispositivos violados: art. 37, caput, c/c o art. 70, parágrafo único, da Constituição da República Federativa do Brasil, art. 93, do Decreto-lei 200/1967, art. 66, do Decreto 93.872/1986; arts. 44 e 45, caput e § 10, da Resolução/CD/FNDE 26/2013.
1.1.3.	Débitos relacionados ao responsável Manoel Santos de Oliveira (CPF XXX.686.425-XX) :
	Data da Ocorrência
	Valor Original (R$) 

	30/12/2010
	428.619,48

	10/10/2012
	214.309,74

1.1.4.	Cofre credor: Fundo Nacional de Desenvolvimento da Educação.
1.1.5.	Responsável: Manoel Santos de Oliveira (CPF XXX.686.425-XX) .
1.1.6.	Conduta: em face da omissão na prestação de contas, o responsável não logrou demonstrar a boa e regular aplicação dos recursos federais recebidos à conta do Convênio 702338/2010, cujo prazo para prestação de contas encerrou-se em 23/9/2016 (peça 3, p. 125) .
1.1.7.	Encaminhamento: citação.
1.2.	Irregularidade 2: não cumprimento do prazo originalmente estipulado para prestação de contas.
1.2.1.	Evidências: Relatório de TCE 431/2017 - DIREC/COTCE/CGAPC/DIFIN-FNDE/MEC (peça 3, p. 125-132) .
1.2.2.	Dispositivos violados: art. 37, caput, c/c o art. 70, parágrafo único, da Constituição da República Federativa do Brasil, art. 93, do Decreto-lei 200/1967, art. 66, do Decreto 93.872/1986; arts. 44 e 45, caput e § 10, da Resolução/CD/FNDE 26/2013; Resolução FNDE/CD 15/2014 e Acórdão 3223/2017-TCU-Segunda Câmara (Relatoria do Ministro-Substituto Marcos Bemquerer) .
1.2.3.	Responsável: Amado Moreira da Cunha (CPF XXX.487.485-XX) .
1.2.4.	Conduta: descumprir o prazo originalmente estipulado para prestação de contas dos recursos federais recebidos à conta do Convênio 702338/2010, que expirou em 23/9/2016 (peça 3, p. 125) .
1.2.5.	Encaminhamento: audiência.
2.	Cumpre esclarecer que, em homenagem aos princípios da insignificância e da eficiência processual, entendeu-se que não se deveria prosseguir com a avaliação de débito no âmbito do Convênio 700433/2010.
3.	Em cumprimento ao pronunciamento da unidade (peça 10) , foram efetuadas citação e audiência dos responsáveis, nos moldes adiante:
a)	 Manoel Santos de Oliveira - promovida a citação do responsável, conforme delineado adiante:
'- Comunicação: Ofício 9759/2019-TCU/Secex-TCE, (peça 18) 
Data da Expedição: 23/10/2019
Data da Ciência: 14/11/2019 (peça 23) 
Nome Recebedor: Juciara dos S. Silva
Observação: Ofício enviado para o endereço do responsável, conforme pesquisa de endereço no sistema Renach.
Fim do prazo para a defesa: 29/11/2019
- Comunicação: Ofício 9761/2019-TCU/Secex-TCE, (peça 20) 
Data da Expedição: 23/10/2019
Data da Ciência: 14/11/2019 (peça 24) 
Nome Recebedor: Juciara dos S. Silva
Observação: Ofício enviado para o endereço do responsável, conforme pesquisa de endereço no sistema CNPJ da Receita Federal.
Fim do prazo para a defesa: 29/11/2019	
- Comunicação: Ofício 9762/2019-TCU/Secex-TCE, (peça 21) 
Data da Expedição: 23/10/2019
Data da Ciência: 6/11/2019 (peça 22) 
Nome Recebedor: Valdir Casais
Observação: Ofício enviado para o endereço do responsável, conforme pesquisa de endereço no sistema CNPJ da Receita Federal.
Fim do prazo para a defesa: 21/11/2019'
b)	 Amado Moreira da Cunha - promovida a audiência do responsável, conforme delineado adiante:
'- Comunicação: Ofício 6477/2019-TCU/Secex-TCE (peça 14) 
Data da Expedição: 6/8/2019
Data da Ciência: 9/9/2019 (peça 16) 
Nome Recebedor: Regina Célia Cunha
Observação: Ofício enviado para o endereço do responsável, conforme pesquisa de endereço no sistema da Receita Federal.
Fim do prazo para a defesa: 24/9/2019'
4.	Conforme Despacho de Conclusão das Comunicações Processuais (peça 26) , informamos que as providências inerentes às comunicações processuais foram concluídas. 
5.	Transcorrido o prazo regimental, os responsáveis, Manoel Santos de Oliveira e Amado Moreira da Cunha, permaneceram silentes, devendo ser considerados revéis, nos termos do art. 12, §3º, da Lei 8.443/1992.
ANÁLISE DOS PRESSUPOSTOS DE PROCEDIBILIDADE DA IN/TCU 71/2012
Apreciação do Prejuízo ao Contraditório e Ampla Defesa
6.	Verifica-se que não houve o transcurso de mais de dez anos desde os fatos geradores da dívida sem que tenha havido a notificação do responsável pela autoridade administrativa federal competente (art. 6º, inciso II, c/c art. 19, da IN/TCU 71/2012, modificada pela IN/TCU 76/2016) , uma vez que o crédito da primeira parcela dos recursos ocorreu em 30/10/2010 (peça 2, p. 4) , haja vista que o vencimento do prazo para apresentação da prestação de contas se deu em 23/9/2016, e as válidas notificações dos responsáveis ocorreram por meio dos ofícios que constam da peça 2 (pp. 126 e 130) , recebido pelo responsável Amado Moreira da Cunha em 18/10/2016 (comprovante de ciência à peça 2, p. 144) , assim como, quanto ao responsável Manoel Santos de Oliveira, em 15/12/2016, por meio de Edital de notificação (peça 2, p. 134) .
Valor de Constituição da TCE 
7.	Verifica-se, ainda, que o valor original do débito apurado é de R$ 642.929,22, portanto superior ao limite mínimo de R$ 100.000,00, na forma estabelecida conforme os arts. 6º, inciso I, e 19 da IN/TCU 71/2012, modificada pela IN/TCU 76/2016. 
OUTROS PROCESSOS/DÉBITOS NOS SISTEMAS DO TCU COM OS MESMOS RESPONSÁVEIS
8.	Em atendimento ao item 9.4, do Acórdão 1772/2017-TCU-Plenário (Relator Ministro-Substituto Augusto Sherman Cavalcanti) , foi efetuada pesquisa no sistema processual do TCU, e não foram encontradas tomadas de contas especiais em tramitação com débitos imputáveis ao responsável com valores inferiores ao fixado no art. 6º, inciso I, da Instrução Normativa TCU 71/2012.
9.	A tomada de contas especial está, assim, devidamente constituída e em condição de ser instruída.
EXAME TÉCNICO
Da validade das notificações:
10.	Preliminarmente, cumpre tecer breves considerações sobre a forma como são realizadas as comunicações processuais no TCU. A esse respeito, destacam-se o art. 179, do Regimento Interno do TCU (Resolução 155, de 4/12/2002) e o art. 4º, inciso III, § 1º, da Resolução TCU 170, de 30 de junho de 2004, in verbis:
'Art. 179. A citação, a audiência ou a notificação, bem como a comunicação de diligência, far se-ão:
I - mediante ciência da parte, efetivada por servidor designado, por meio eletrônico, fac-símile, telegrama ou qualquer outra forma, desde que fique confirmada inequivocamente a entrega da comunicação ao destinatário;
II - mediante carta registrada, com aviso de recebimento que comprove a entrega no endereço do destinatário;
III - por edital publicado no Diário Oficial da União, quando o seu destinatário não for localizado
 (...) 
Art. 3º As comunicações serão dirigidas ao responsável, ou ao interessado, ou ao dirigente de órgão ou entidade, ou ao representante legal ou ao procurador constituído nos autos, com poderes expressos no mandato para esse fim, por meio de:
I - correio eletrônico, fac-símile ou telegrama;
II - servidor designado;
III - carta registrada, com aviso de recebimento;
IV - edital publicado no Diário Oficial da União, quando o seu destinatário não for localizado, nas hipóteses em que seja necessário o exercício de defesa.
Art. 4º. Consideram-se entregues as comunicações:
I - efetivadas conforme disposto nos incisos I e II do artigo anterior, mediante confirmação da ciência do destinatário;
II - realizadas na forma prevista no inciso III do artigo anterior, com o retorno do aviso de recebimento, entregue comprovadamente no endereço do destinatário;
III - na data de publicação do edital no Diário Oficial da União, quando realizadas na forma prevista no inciso IV do artigo anterior.
§ 1º O endereço do destinatário deverá ser previamente confirmado mediante consulta aos sistemas disponíveis ao Tribunal ou a outros meios de informação, a qual deverá ser juntada ao respectivo processo.
 (...) '
11.	Bem se vê, portanto, que a validade da citação via postal não depende de que o aviso de recebimento seja assinado pelo próprio destinatário da comunicação, o que dispensa, no caso em tela, a entrega do AR em 'mãos próprias'. A exigência da norma é no sentido de o Tribunal verificar se a correspondência foi entregue no endereço correto, residindo aqui a necessidade de certeza inequívoca. 
12.	Não é outra a orientação da jurisprudência do TCU, conforme se verifica dos julgados a seguir transcritos:
'São válidas as comunicações processuais entregues, mediante carta registrada, no endereço correto do responsável, não havendo necessidade de que o recebimento seja feito por ele próprio (Acórdão 3648/2013-TCU-Segunda Câmara, Relator Ministro JOSÉ JORGE) ;
É prescindível a entrega pessoal das comunicações pelo TCU, razão pela qual não há necessidade de que o aviso de recebimento seja assinado pelo próprio destinatário. Entregando se a correspondência no endereço correto do destinatário, presume-se o recebimento da citação. (Acórdão 1019/2008-TCU-Plenário, Relator Ministro BENJAMIN ZYMLER) ;
As comunicações do TCU, inclusive as citações, deverão ser realizadas mediante Aviso de Recebimento - AR, via Empresa Brasileira de Correios e Telégrafos, bastando para sua validade que se demonstre que a correspondência foi entregue no endereço correto. (Acórdão 1526/2007-TCU-Plenário, Relator Ministro AROLDO CEDRAZ) .'
13.	A validade do critério de comunicação processual do TCU foi referendada pelo Supremo Tribunal Federal, nos termos do julgamento do MS-AgR 25.816/DF, por meio do qual se afirmou a desnecessidade da ciência pessoal do interessado, entendendo-se suficiente a comprovação da entrega do 'AR' no endereço do destinatário:
'Ementa: agravo regimental. Mandado de segurança. Desnecessidade de intimação pessoal das decisões do tribunal de contas da união. art. 179 do regimento interno do TCU. Intimação do ato impugnado por carta registrada, iniciado o prazo do art. 18 da lei nº 1.533/51 da data constante do aviso de recebimento. Decadência reconhecida. Agravo improvido.
O envio de carta registrada com aviso de recebimento está expressamente enumerado entre os meios de comunicação de que dispõe o Tribunal de Contas da União para proceder às suas intimações.
O inciso II do art. 179 do Regimento Interno do TCU é claro ao exigir apenas a comprovação da entrega no endereço do destinatário, bastando o aviso de recebimento simples.'
Da revelia dos responsáveis Manoel Santos de Oliveira e Amado Moreira da Cunha
14.	No caso vertente, a citação do responsável Manoel Santos de Oliveira se deu em endereços provenientes da base de dados CNPJ da Receita Federal e Renach, em sistemas custodiados pelo TCU (peça 17) . A entrega dos ofícios citatórios nesses endereços ficou comprovada (peças 22, 23 e 24) . Já quanto ao responsável Amado Moreira da Cunha a comunicação da audiência se deu em endereço proveniente da base de dados CPF da Receita Federal (peça 28) , tendo a entrega do ofício nesse endereço ficado comprovada (peça 16) .
15.	Nos processos do TCU, a revelia não leva à presunção de que seriam verdadeiras todas as imputações levantadas contra os responsáveis, diferentemente do que ocorre no processo civil, em que a revelia do réu opera a presunção da verdade dos fatos narrados pelo autor (Acórdão 1009/2018-TCU-Plenário, Relator: BRUNO DANTAS; 2369/2013 - TCU - Plenário, Relator: BENJAMIN ZYMLER e 2449/2013 - TCU - Plenário, Relator: BENJAMIN ZYMLER) . Dessa forma, a avaliação da responsabilidade do agente não pode prescindir da prova existente no processo ou para ele carreada. 
16.	Ao não apresentar suas defesas, os responsáveis deixaram de produzir prova da regular aplicação dos recursos sob sua responsabilidade, em afronta às normas que impõem aos gestores públicos a obrigação legal de, sempre que demandados pelos órgãos de controle, apresentar os documentos que demonstrem a correta utilização das verbas públicas, a exemplo do contido no art. 93 do Decreto-Lei 200/1967: 'Quem quer que utilize dinheiros públicos terá de justificar seu bom e regular emprego na conformidade das leis, regulamentos e normas emanadas das autoridades administrativas competentes.' 
17.	Mesmo as alegações de defesa não sendo apresentadas, considerando o princípio da verdade real que rege esta Corte, procurou-se buscar, em manifestações dos responsáveis na fase interna desta Tomada de Contas Especial, se havia algum argumento que pudesse ser aproveitado a seu favor. 
18.	Constatou-se, todavia, que os responsáveis não apresentaram elementos na fase interna que sejam capazes de descaracterizar as irregularidades que lhe estão sendo imputadas nesta TCE.
19.	Em consulta aos sistemas corporativos do instaurador (SIGPC) , realizada na data de 5/3/2020, verifica-se que os responsáveis também não apresentaram contas junto ao instaurador e continuam inadimplentes (peça 27) .
20.	Em se tratando de processo em que as partes interessadas não se manifestaram acerca das irregularidades imputadas, não há elementos para que se possa efetivamente aferir e reconhecer a ocorrência de boa-fé na conduta dos responsáveis, podendo este Tribunal, desde logo, proferir o julgamento de mérito pela irregularidade das contas, conforme os termos dos §§ 2º e 6º do art. 202 do Regimento Interno do TCU. (Acórdão 2064/2011-TCU-Primeira Câmara (relator: Ubiratan Aguiar) , 6.182/2011-TCU-1ª Câmara (relator: Weber de Oliveira) , 4.072/2010-TCU-1ª Câmara (Relator: Valmir Campelo) , 1.189/2009-TCU-1ª Câmara (Relator: Marcos Bemquerer) , 731/2008-TCU-Plenário (Relator: Aroldo Cedraz) .
21.	Dessa forma, o responsável Manoel Santos de Oliveira deve ser considerado revel, nos termos do art. 12, §3º, da Lei 8.443/1992, devendo suas contas serem julgadas irregulares, condenando-o ao débito apurado e aplicando-lhe a multa prevista no art. 57 da Lei 8.443/1992. Quanto ao responsável Amado Moreira da Cunha, em função de sua omissão na apresentação da prestação de contas e não tendo ele atendido à audiência ou apresentado suas razões de justificativa, deve também ser considerado revel,  nos termos do art. 12, §3º, da Lei 8.443/1992, aplicando-lhe a multa prevista no art. 58 da Lei 8.443/1992.
Prescrição da Pretensão Punitiva
22.	Vale ressaltar que a pretensão punitiva do TCU, conforme Acórdão 1441/2016-TCU-Plenário, Relator: Benjamin Zymler, que uniformizou a jurisprudência acerca dessa questão, subordina-se ao prazo geral de prescrição indicado no art. 205 do Código Civil, que é de dez anos, contado da data de ocorrência da irregularidade sancionada, nos termos do art. 189 do Código Civil, sendo este prazo interrompido pelo ato que ordenar a citação, a audiência ou a oitiva do responsável.
23.	No caso em exame, não ocorreu a prescrição, uma vez que a irregularidade sancionada ocorreu em 24/9/2016, e o ato de ordenação da citação ocorreu em 26/7/2019.
CONCLUSÃO
24.	Em face da análise promovida na seção 'Exame Técnico', verifica-se que o responsável Manoel Santos de Oliveira não logrou comprovar a boa e regular aplicação dos recursos, instado a se manifestar, optou pelo silêncio, configurando a revelia, nos termos do §3º, do art. 12, da Lei 8.443/1992. Ademais, inexistem nos autos elementos que demonstrem a boa-fé do responsável ou a ocorrência de outras excludentes de culpabilidade.
25.	Vale ressaltar que a jurisprudência pacífica nesta Corte é no sentido da imprescritibilidade das ações de ressarcimento ao erário (Súmula TCU 282) . Dessa forma, identificado dano ao erário, deve se instaurar e julgar o processo de tomada de contas especial para responsabilizar seus agentes causadores, respeitando o direito ao contraditório e à ampla defesa, independentemente de quando ocorreram os atos impugnados.
26.	Verifica-se também que não houve a prescrição da pretensão punitiva, conforme análise já realizada.
27.	Tendo em vista que não constam dos autos elementos que permitam reconhecer a boa-fé do responsável, sugere-se que as suas contas sejam julgadas irregulares, nos termos do art. 202, § 6º, do Regimento Interno do TCU, com a imputação do débito atualizado monetariamente e acrescido de juros de mora, nos termos do art. 202, §1º do Regimento Interno do TCU, descontado o valor eventualmente recolhido, com a aplicação da multa prevista no art. 57 da Lei 8.443/1992.
28.	Verifica-se, ainda, que o responsável Amado Moreira da Cunha, instado a se manifestar acerca do descumprimento do prazo originalmente estipulado para prestação de contas dos recursos federais recebidos à conta do Convênio 702338/2010, que expirou em 23/9/2016, na sua gestão, optou pelo silêncio, configurando a revelia, nos termos do §3º, do art. 12, da Lei 8.443/1992, sugerindo-se a aplicação da multa prevista no art. 58 da Lei 8.443/1992.
29.	Por fim, como não houve elementos que pudessem modificar o entendimento acerca das irregularidades em apuração, mantém-se a matriz de responsabilização presente na peça 8.
PROPOSTA DE ENCAMINHAMENTO
30.	Diante do exposto, submetemos os autos à consideração superior, propondo ao Tribunal:
a)	considerar revéis os responsáveis Manoel Santos de Oliveira (CPF XXX.686.425-XX) e Amado Moreira da Cunha (CPF XXX.487.485-XX) , para todos os efeitos, dando-se prosseguimento ao processo, com fulcro no art. 12, § 3º, da Lei 8.443/1992; 
b)	julgar irregulares, nos termos dos arts. 1º, inciso I, 16, inciso III, alíneas a e c, da Lei 8.443/1992, c/c os arts. 19 e 23, inciso III, da mesma Lei, e com arts. 1º, inciso I, 209, incisos I e III, 210 e 214, inciso III, do Regimento Interno/TCU, as contas do responsável Manoel Santos de Oliveira (CPF XXX.686.425-XX) ; 
c)	julgar irregulares, nos termos dos arts. 1º, inciso I, 16, inciso III, alínea a, da Lei 8.443/92 c/c os arts. 19 e 23, inciso III, da mesma Lei, e com arts. 1º, inciso I, 209, inciso I, 210 e 214, inciso III, do Regimento Interno/TCU, as contas do responsável Amado Moreira da Cunha (CPF XXX.487.485-XX) ; 
d)	condenar o responsável Manoel Santos de Oliveira (CPF XXX.686.425-XX) ao pagamento das importâncias a seguir especificadas, atualizadas monetariamente e acrescidas dos juros de mora, calculadas a partir das datas discriminadas até a data da efetiva quitação do débito, fixando-lhe o prazo de quinze dias, para que comprove, perante o Tribunal, o recolhimento das referidas quantias aos cofres do Fundo Nacional de Desenvolvimento da Educação, nos termos do art. 23, inciso III, alínea 'a', da citada lei, c/c o art. 214, inciso III, alínea 'a', do Regimento Interno do TCU.  
Débitos relacionados ao responsável Manoel Santos de Oliveira (CPF XXX.686.425-XX) :
	Data de crédito na conta específica
	Valor Original (R$) 

	4/1/2011 (peça 2, p. 114) 
	428.619,48

	15/10/2012  (peça 2, p. 112) 
	214.309,74

Valor atualizado do débito (com juros) em 16/3/2020: R$ 1.205.688,99 (peça 29) 
e)	aplicar ao responsável Manoel Santos de Oliveira (CPF XXX.686.425-XX) , a multa prevista no art. 57 da Lei 8.443/1992 c/c o art. 267 do RI/TCU, na dosimetria a ser definida pelo Exmo. Relator deste feito, fixando-lhe o prazo de quinze dias, a contar da notificação, para que comprove, perante o Tribunal (art. 214, III, alínea 'a', do Regimento Interno do TCU) , o recolhimento da dívida aos cofres do Tesouro Nacional, atualizada monetariamente desde a data do acórdão que vier a ser proferido por este Tribunal até a do efetivo recolhimento, se pagas após o vencimento, na forma da legislação em vigor;
f)	aplicar ao responsável Amado Moreira da Cunha (CPF XXX.487.485-XX) , a multa prevista no art. 58, inciso I, da Lei 8.443/1992 c/c o art. 267 do RI/TCU, fixando-lhe o prazo de quinze dias, a contar da notificação, para que comprove, perante o Tribunal (art. 214, III, alínea 'a', do Regimento Interno do TCU) , o recolhimento da dívida aos cofres do Tesouro Nacional, atualizada monetariamente desde a data do acórdão que vier a ser proferido por este Tribunal até a do efetivo recolhimento, se pagas após o vencimento, na forma da legislação em vigor;
g)	autorizar, desde logo, a cobrança judicial das dívidas, caso não atendidas a notificação, na forma do disposto no art. 28, inciso II, da Lei 8.443/1992;
h)	autorizar também, desde logo, se requerido, com fundamento no art. 28, inciso I, da Lei 8.443, de 1992, c/c o art. 217, §§ 1º e 2º do Regimento Interno do TCU, o parcelamento da (s) dívida (s) em até 36 parcelas, incidindo, sobre cada parcela, corrigida monetariamente, os correspondentes acréscimos legais, fixando-lhe o prazo de quinze dias, a contar do recebimento da notificação, para comprovar, perante o Tribunal, o recolhimento da primeira parcela, e de trinta dias, a contar da parcela anterior, para comprovar os recolhimentos das demais parcelas, devendo incidir, sobre cada valor mensal, atualizado monetariamente, os juros de mora devidos, no caso do débito, na forma prevista na legislação em vigor, alertando os responsáveis de que a falta de comprovação do recolhimento de qualquer parcela importará o vencimento antecipado do saldo devedor, nos termos do § 2º do art. 217 do Regimento Interno deste Tribunal; 
i)	enviar cópia do Acórdão a ser prolatado, bem como do Relatório e do Voto que o fundamentarem à Procuradoria da República no Estado da Bahia, nos termos do à § 3º do art. 16 da Lei 8.443/1992, c/c o § 7º do art. 209 do Regimento Interno do TCU, para adoção das medidas cabíveis; e
j)	enviar cópia do Acórdão que vier a ser proferido ao Fundo Nacional de Desenvolvimento da Educação e aos responsáveis, para ciência, informando que a presente deliberação, acompanhada do Relatório e do Voto que a fundamenta, está disponível para a consulta no endereço www.tcu.gov.br/acordaos, além de esclarecer que, caso requerido, o TCU poderá fornecer sem custos as correspondentes cópias, de forma impressa."
2. Como esclarecimento adicional em relação ao convênio 700433/2010, merece transcrição parte da instrução de peça 8:
"18. Em relação às despesas impugnadas no âmbito do Convênio 700433/2010, entende-se que a responsabilidade é exclusiva do Sr. Manoel Santos de Oliveira, uma vez que o mesmo era o responsável pela gestão e execução dos recursos federais recebidos à conta do mencionado convênio, bem como da correspondente prestação de contas. 
19. No que se refere aos débitos imputados em razão do pagamento de tarifas bancárias, a jurisprudência desse Tribunal tem entendido que não é cabível a imputação de débito em razão de despesas bancárias decorrentes da simples utilização de serviços bancários necessários para a manutenção da conta. Tal entendimento encontra-se chancelado nos Acórdão 169/2019-TCU-Primeira Câmara (Relator Ministro-Substituto Marcos Bemquerer) , 4661/2017-Primeira Câmara (Relator Ministro Benjamin Zymler) , 2508/2018-Segunda Câmara (Relator Ministro Aroldo Cedraz) . 
20. Verifica-se que o total de débito apurado no âmbito do Convênio 700433/2010 referente a pagamento de tarifas bancárias é de R$ 16,35 (peça 3, p. 128) . Entende-se que o débito relativo ao pagamento de tarifas bancárias não deve prosperar, uma vez que os serviços foram utilizados com movimentação normal da conta específica, conforme entendimento citado no parágrafo anterior. 
21. Restaria, no âmbito do Convênio 700433/2010, um débito de responsabilidade do gestor no valor de R$ 437,25 e um de responsabilidade do município em decorrência de não aplicação de contrapartida, no valor de R$ 1.980,00. Somados, os valores perfazem menos de 1,25% do valor do convênio, podendo ser considerado como de baixa materialidade para fins de apuração. 
 22. Além do que, instar o município a se manifestar nos autos sobre um valor tão pequeno a título de contrapartida, após o transcurso de mais de nove anos da data do repasse dos recursos, não se afiguraria razoável economicamente, considerando os custos associados a esse contraditório e os benefícios de controle daí decorrente. Assim, em homenagem aos princípios da insignificância e da eficiência processual, entende-se que não se deve prosseguir com a avaliação de débito no âmbito do Convênio 700433/2010."
3. O representante do MP/TCU (peça 33) , procurador Júlio Marcelo de Oliveira, concordou com a proposta da unidade instrutiva.
	É o relatório.

não há.

Procurador Júlio Marcelo de Oliveira.

TOMADA DE CONTAS ESPECIAL. CONVÊNIO. FNDE. OMISSÃO NO DEVER DE PRESTAR CONTAS. CITAÇÃO. AUDIÊNCIA. REVELIA. CONTAS IRREGULARES. DÉBITO. MULTA. COMUNICAÇÕES.

TOMADA DE CONTAS ESPECIAL (TCE)

Secretaria de Controle Externo de Tomada de Contas Especial (Secex-TCE).

Trata-se de tomada de contas especial instaurada pelo Fundo Nacional de Desenvolvimento da Educação (FNDE) em desfavor dos Srs. Manoel Santos de Oliveira e Amado Moreira da Cunha, ex-prefeitos de Nova Fátima/BA, gestões 2009 a 2012 e 2013 a 2016, respectivamente, em face da omissão no dever de prestar contas quanto aos recursos repassados àquele município no âmbito do convênio 702338/2010, que teve por objeto a construção de escola em atendimento ao plano de ações articuladas - PAR e da impugnação de despesas relacionadas ao convênio 700433/2010, que teve por objeto a aquisição de veículo automotor, zero quilômetro, com especificações para transporte escolar.
2. O convênio 702338/2010, com valor original de R$ 642.929,22, esteve em vigência de 9/11/2010 a 23/10/2013, enquanto o convênio 700433/2010, com valor original de R$ 196.020,00, vigeu de 21/06/2010 a 20/06/2011, cujos prazos finais para a apresentação da prestação de contas expiraram em 23/9/2016 e em 18/9/2011[footnoteRef:2], respectivamente. [2:  Peça 3, p. 125.] 
3. Para o primeiro ajuste foram transferidos recursos, por meio de ordens bancárias, em 30/12/2010, no valor de R$ 428.619,48, e em 10/10/2010, no valor de R$ 214.309,74[footnoteRef:3]. Para o segundo, foram transferidos em 29/6/2010, R$ 196.020,00, em uma única ordem bancária[footnoteRef:4]. [3:  Peça 2, p. 4.]  [4:  Peça 2, p. 35.] 
4. Findo os prazos para prestação de contas, os responsáveis não encaminharam os documentos, o que levou o FNDE a notificá-los para a adoção das medidas quanto ao encaminhamento ou ressarcimento dos recursos transferidos[footnoteRef:5]. [5:  Peça 3, p. 129 e 130.] 
5. Apenas em relação ao convênio 700433/2010 foi encaminhada a documentação exigida[footnoteRef:6], permanecendo os responsáveis omissos quanto ao convênio 702338/2010, o que deu ensejo à instauração da devida tomada de contas especial. [6:  Peça 3, p. 127.] 
6. O relatório do tomador de contas especial[footnoteRef:7] apontou como motivo para a instauração da tomada de contas especial, e impugnação total das despesas relacionadas ao convênio 702338/2010, a não comprovação da boa e regular aplicação dos recursos transferidos em razão da omissão no dever de prestar contas, e atribuiu a responsabilidade pela integralidade do débito ao Sr. Manoel Santos de Oliveira. [7:  Peça 3, p. 125 a 132.] 
7. Em relação ao convênio 700433/2010, ainda que tenha sido encaminhada a prestação de contas, o FNDE apurou a ocorrência de dano ao erário no valor de R$ 16,35[footnoteRef:8], relacionado ao pagamento de tarifas bancárias, e outro de R$ 437,25, relacionado à falta de aplicação financeira dos recursos transferidos, ambos de responsabilidade do Sr. Manoel Santos de Oliveira. Outro débito, de R$ 1.980,00, foi atribuído ao município de Nova Fátima/BA, em decorrência da não aplicação da contrapartida pactuada. [8:  Peça 3, p. 128.] 
8. O relatório de auditoria da Controladoria-Geral da União[footnoteRef:9] chegou às mesmas conclusões. Após serem emitidos o certificado de auditoria[footnoteRef:10], o parecer do dirigente de controle interno[footnoteRef:11] e o pronunciamento ministerial[footnoteRef:12], o processo foi remetido a este Tribunal. [9:  Peça 4, p. 1-4.]  [10:  Peça 4, p. 5-6.]  [11:  Peça 4, p. 7-8.]  [12:  Peça 5.] 
9. No Tribunal, a Secretaria de Controle Externo de Tomada de Contas Especial (Secex-TCE) promoveu[footnoteRef:13] a citação do Sr. Manoel Santos de Oliveira em relação à não comprovação da boa e regular aplicação dos recursos repassados no âmbito do convênio 702338/2010.  [13:  Peça 8.] 
10. Em relação ao débito relacionado ao convênio 700433/2010, dada a baixa materialidade, foi excluído da citação. O débito atribuído ao município também foi afastado, tanto pela baixa materialidade quanto pela dificuldade em ser justificado diante do longo lapso temporal em relação aos fatos.
11. Quanto à omissão no dever de prestar contas relativa ao convênio 702338/2010, a Secex-TCE concluiu pela audiência do Sr. Amado Moreira da Cunha.
12. Devidamente cientificados[footnoteRef:14], os responsáveis não se manifestaram, impondo-se considerá-los revéis. [14:  Peças 13 a 25.] 
13. Com base nos documentos presentes nos autos, a Secex-TCE propôs[footnoteRef:15] que as contas dos responsáveis fossem julgadas irregulares, condenando o Sr. Manoel Santos de Oliveira ao ressarcimento do débito apurado em razão do convênio 702338/2010, bem como a aplicação da sanção prevista no art. 57 da Lei 8.443/1992. Em relação ao Sr. Amado Moreira da Cunha, foi proposta a aplicação da multa prevista no art. 58, I, da Lei 8.443/1992. [15:  Peças 30, 31 e 32.] 
14. O representante do MP/TCU, procurador Júlio Marcelo de Oliveira, endossou o encaminhamento proposto[footnoteRef:16]. [16:  Peça 33.] 
II
15. Concordo com a análise empreendida pela Secex-TCE, corroborada pelo representante do MP/TCU, a qual adoto como fundamento para minhas razões de decidir.
16. Destaco, entretanto, que o débito no valor de R$ 437,25, relacionado à falta de aplicação financeira dos recursos repassados no âmbito do convênio 700433/2010, poderia ter sido incluído na citação, sem prejuízo processual, pois se referia ao mesmo responsável. No atual estágio processual, entretanto, não se revela viável tal inclusão, visto demandar novas comunicações e mais atraso na deliberação de mérito.
17. Em relação à omissão sem débito, do Sr. Amado Moreira da Cunha, concordo que o responsável deva ser apenado com a sanção prevista no art. 58, I, visto que a ele cabia a prestação de contas, ainda que não tenha gerido os recursos.
18. No caso do Sr. Manoel Santos de Oliveira, inexistindo elementos que permitam concluir pela boa e regular aplicação de parte dos recursos repassados, deve ter suas contas julgadas irregulares e ser condenado ao ressarcimento da integralidade dos recursos repassados no âmbito do convênio 702338/2010, aplicando-lhe, ainda, a multa prevista no art. 57 da Lei 8.442/1992.
Diante do exposto, manifesto-me pela aprovação do acórdão que ora submeto à apreciação deste Colegiado. 
TCU, Sala das Sessões Ministro Luciano Brandão Alves de Souza, em tagDataSessao.
Weder de Oliveira 
Relator